臺灣臺北地方法院刑事判決　　　　　　　 95年度訴字第850號
公　訴　人　臺灣臺北地方法院檢察署檢察官
被　　　告　丙○○
　　　　　　　　　　現於臺灣新店戒治所強制戒治中
指定辯護人　本院公設辯護人　乙○○
上列被告因毒品危害防制條例案件，經檢察官提起公訴（95年
度偵字第9082號），本院判決如下：
    主  文
丙○○轉讓第一級毒品，累犯，處有期徒刑貳年；又連續幫助施
用第一級毒品，累犯，處有期徒刑壹年貳月。應執行有期徒刑參
年。扣案之第一級毒品海洛因（合計驗餘淨重零點零陸公克）沒
收銷燬之。
    事  實
一、丙○○前於民國九十四年間因妨害風化案件，經臺灣板橋地
    方法院以九十四年度簡字第三七六九號判決處有期徒刑四月
    確定，於九十四年十二月十九日易科罰金執行完畢，仍不知
    悛悔，其於數年前在臺北縣平溪鄉其義母之住處，透過其義
    母之介紹，結識其義母之牌友甲○○，二人平時以兄弟相稱
    。甲○○原有施用第二級毒品安非他命之習慣，九十五年三
    月間某日，因毒癮發作不適，乃向被告表示亟需毒品施用，
    被告雖告知僅有第一級毒品海洛因，惟甲○○為解毒癮不適
    ，仍向被告索取施用，被告因而無償提供海洛因予甲○○施
    用一次而轉讓之。此後，甲○○並先後要求被告代為調取第
    一級毒品海洛因以供施用，被告因而另基於幫助甲○○施用
    第一級毒品海洛因之概括犯意，自民國九十五年三月間某日
    起至同年四月十八日止，連續六次受甲○○之請託，前往臺
    北縣三重市大同公園向綽號「阿田」之成年男子（真實姓名
    、年籍不詳）調取第一級毒品海洛因後，分別持至與甲○○
    約定之臺北縣中和地區農會、臺北市○○區○○路二段台北
    客運公車總站及臺北縣石碇鄉雙溪口等處交予甲○○，以幫
    助其施用，並視購買價格向甲○○收取價款（每次一或二包
    ，每包價格新臺幣一千元，淨重約零點一公克）後再轉交予
    「阿田」。惟甲○○於同年四月十八日二十一時三十分許於
    前揭台北客運公車總站取得丙○○所交付代購之毒品海洛因
    一包（淨重零點一公克）後，未及施用，旋因形跡可疑為警
    盤查，而當場查獲甲○○持有上開毒品，甲○○於供出毒品
    來源後，即經警授意以電話佯向丙○○調取海洛因，迨丙○
    ○向「阿田」購得海洛因後，於翌（十九）日凌晨一時二十
    分許抵達甲○○指定地點臺北市○○區○○路四段八巷口時
    ，即為現場埋伏員警當場查獲，並扣得代購之第一級毒品海
    洛因二包（合計淨重零點二公克、驗餘淨重零點零六公克）
    。
二、案經臺北市政府警察局文山第一分局報告臺灣臺北地方法院
    檢察署檢察官偵查起訴。
    理  由
壹、程序部分：
　　證人甲○○業於本院九十五年十二月二十日審理時就本案相
    關事實到庭作證，並依法具結，有本院審判筆錄在卷可稽；
    經核證人甲○○於本院證述之內容與其於警詢、偵訊時所述
    大致相符，且已予被告行使證人詰問權，認無再適用刑事訴
    訟法第一百五十九條以下規定引用上開證人於警詢及偵訊時
    所為之陳述之必要，而逕以證人於本院之證詞作為被告論罪
    依據。
貳、實體部分：
一、被告丙○○於前揭時、地，無償提供第一級毒品海洛因予甲
    ○○施用一次，復受甲○○之請託，連續七次向「阿田」調
    取海洛因後交予甲○○施用，並視購買價格向甲○○收取價
    款後轉交「阿田」等情，迭據被告丙○○於警詢、偵訊及本
    院審理時均坦承不諱（見九０八二號偵查卷第五至八頁、三
    七、三九頁，本院九十五年六月二日訊問筆錄、七月三日準
    備程序筆錄、十二月二十日審理筆錄），核與證人甲○○於
    本院證稱：於九十五年四月十八日為警臨檢查獲之海洛因是
    在臺北客運木柵總站向被告買的，警察叫我打電話給被告，
    我即以手機聯絡被告，表示要再拿一千元的海洛因；九十五
    年四月十八日之前，我都是與被告約在中和農會，只有一次
    是被告拿到平溪給我；我因毒癮發作，打電話向被告說身體
    不舒服急著用毒，被告告訴我他有海洛因，所以就跟他拿了
    第一次；被告大約在三月間於中和農會無償提供我大約一次
    施用份量的海洛因，第一次是被告送的，第二次以後才用錢
    買；是我主動向被告要求要拿海洛因，我想要施用時就打電
    話請被告儘量幫我調，每次均向被告調一千元或二千元的海
    洛因；與被告是一手交錢一手交貨，但之前曾有一次是隔天
    才付款，另最後一次（九十五年四月十八日）還欠被告一千
    元；不清楚被告海洛因的來源，也不知道被告有無賺我的錢
    ；包括被告贈送那次在內，總共向被告拿取七、八次海洛因
    等語（見本院九十五年十二月二十日審理筆錄）相符；並有
    被告及甲○○用以聯絡代購毒品事宜之0000000000號、0000
    000000號行動電話通聯記錄附卷可佐（見本院卷(一)五五至三
    三二頁）；而警員自被告身上起獲受託代購之不明藥物二包
    （合計淨重零點二公克、驗餘淨重零點零六公克），經鑑驗
    結果確含第一級毒品海洛因成分，有台北市政府警察局文山
    第一分局查獲涉嫌毒品危害防制條例毒品初步鑑驗報告單及
    法務調查局95年5月29日調科壹字第020008028號鑑定通知書
    各一份存卷可參（見九０八二號偵查卷第二四、二五頁，本
    院卷(一)第二四頁）；且甲○○為警查獲時所採集之尿液，經
    送驗結果，確呈鴉片類陽性反應，亦有台北市政府警察局偵
    辦毒品案件尿液檢體委驗單、臺灣檢驗科技股份有限公司濫
    用藥物尿液檢驗報告各一份在卷足憑（見九二九０號偵查卷
    第六四、六五頁），足認被告前揭自白與事實相符，堪以憑
    信。
二、公訴意旨雖認被告提供第一級毒品海洛因予甲○○施用，均
    係基於營利意圖之販賣行為，惟訊之被告則堅詞否認有何意
    圖營利販賣毒品情事，辯稱：伊於臺北縣平溪鄉義母之住處
    ，透過義母之介紹，結識在場打牌之甲○○，甲○○知悉伊
    有施用安非他命之習慣，乃以電話向伊表示其視伊如兄弟，
    其因海洛因毒癮發作，身體不舒服，央請伊協助調貨，伊基
    於朋友立場才幫甲○○向「阿田」購買海洛因，並未從中牟
    利等語。按毒品危害防制例所規範之「販賣」行為，須基於
    營利之主觀意圖，而為販入、賣出或二者兼而有之之客觀行
    為，方足構成。如非基於營利之意思取得毒品後，以原價或
    低於原價之有償方式，或以無償方式移轉毒品之所有權者，
    僅得論以轉讓毒品罪；若無移轉毒品所有權之意思，僅因他
    人別無管道購買施用，遂代為出面購買或提供器具供其施用
    ，則為幫助施用，均與具有營利意圖之販賣行為不同。而以
    轉讓毒品與受託代買毒品之區別，即在於前者具有移轉所有
    權之意思，後者則所有權自始歸屬於委託人，受託代買之人
    僅係替委託人持有，其將毒品交付予委託人，乃係受託代買
    之當然結果，其間並無移轉所有權之意思（最高法院八十五
    年度台上字第四四七０號、八十六年度台上字第一五七號、
    八十八年度台上字第七０四號判決意旨參照）。經查，證人
    甲○○雖於其施用毒品案件之警詢及偵查初訊時，供稱所施
    用之第一級毒品海洛因係向本件被告購買云云，惟亦陳明不
    知被告有無獲利等語在卷（見九十五年度偵字第九０八二號
    偵查卷第四六頁），參以刑罰法規中之「販賣」，與社會一
    般人之認知或民事法律觀念，並非全然一致，倘無營利之意
    圖，未從中賺取差價，一般人雖或稱之「販賣」，然刑罰法
    規中僅得依其實際情況評價為「轉讓」毒品或「幫助施用」
    毒品，適用法律者有就實際主客觀之具體情狀適用法律之義
    務，自不得拘泥於當事人非嚴謹之通常用語，是尚不得僅以
    證人甲○○曾供述向被告「購買」海洛因一語，遽認被告確
    有販賣海洛因牟利之行為。且依證人甲○○證稱：伊係於被
    告乾媽家打麻將，因此透過其乾媽之介紹認識被告，知道他
    大約十年，但之前不常來往，這三、四年才比較常在被告乾
    媽家看到他；伊曾對被告說過將他當弟弟看待；伊毒癮發作
    時，打電話給被告說身體不舒服急著用毒，被告表示有海洛
    因，所以就跟他拿了第一次；被告大約在三月間，無償提供
    海洛因給伊施用，他當時說「大哥這個給你」，就拿給伊大
    約一次施用的份量；平時除了向被告拿海洛因及曾找被告載
    過一次外，沒有跟被告聯絡等語（見本院前揭審判筆錄），
    可知被告與甲○○平時往來雖非密切，然其二人互以兄弟相
    稱，甲○○並於毒癮發作身體不適時，以電話向被告求助，
    被告為解其毒隱不適，而無償提供海洛因予甲○○施用，足
    徵渠二人非無特殊情誼。佐以證人甲○○於本件被告之毒品
    案件偵、審中，結稱「是在今年三月八日開始請他（指被告
    ）調海洛因」（見同前偵查卷第六三頁背面）、「（問：你
    有無向被告說要被告儘量幫忙調？）有。我想要施用的時候
    就打電話給被告，被告曾經說他現在沒有，我就請他幫我調
     」、「大約一個小時我們見面，他就交給我。」（見本院
    九十五年十二月二十日審判筆錄第十一頁），「（毒品價格
    為何是一千元？）是我說要買一千元。」（見本院同前筆錄
    第十一頁）等情綦詳，是以被告雖有交付海洛因予甲○○施
    用，並向其收取購買價款之行為，然以彼二人原屬舊識，證
    人甲○○亦曾要求被告盡力為其調取海洛因，並曾有拖欠價
    金未為給付等情形，業據渠等陳明在卷，自難遽以被告交付
    海洛因予甲○○之行為，逕行推論其必有營利意圖，而為販
    賣。本件被告先於九十五年三月間，無償提供海洛因予甲○
    ○一次；其後復自九十五年三月間起至同年四月十九日止，
    先後七次受甲○○之託，代為購買海洛因，除第六次因甲○
    ○收受後未久即經查獲，未及施用，第七次係經警授意聯絡
    ，委請代為購買而未施用外，其餘五次均以代購方式，幫助
    甲○○取得第一級毒品海洛因以供施用，事證明確，被告犯
    行洵堪認定。
三、核被告於九十五年三月間，因得知證人甲○○毒癮難耐，而
    主動告知持有第一級毒品海洛因，並無償提供予甲○○施用
    一次之行為，顯屬移轉毒品之所有權，應成立毒品危害防制
    條例第八條第一項之轉讓第一級毒品罪；其後因證人甲○○
    欠缺購買途徑，而連續五次代購提供施用之行為，則係犯刑
    法刑法第三十條第一項、毒品危害防制條例第十條第一項施
    用第一級毒品罪之幫助犯；公訴意旨認被告前述六次交付海
    洛因之行為，均係犯毒品危害防制條例第四條第一項之販賣
    第一級毒品罪，尚有未洽，已詳前述，惟起訴書所指被告交
    付海洛因予甲○○之基本事實核與本件認定事實相同，爰依
    法變更起訴法條。被告所犯上開二罪，犯意各別且構成要件
    互異，應予分論併罰；至於被告於無償轉讓及幫助施用前持
    有第一級毒品海洛因之低度行為，各為其轉讓及幫助施用之
    高度行為所吸收，均不另論罪。被告行為後，刑法於九十四
    年二月二日修正公布，九十五年七月一日起施行。依修正後
    刑法第二條第一項規定，行為後法律有變更者，適用行為時
    之法律，但行為後之法律有利於行為人者，適用最有利於行
    為人之法律，此係規範行為後法律變更所生新舊法律比較適
    用之準據法，本身尚無新舊法比較之問題，故於刑法修正施
    行後，應一律適用現行刑法第二條第一項之規定，為「從舊
    從輕」之比較。則按毒品危害防制條例第八條第一項之轉讓
    第一級毒品罪，其法定刑得併科新臺幣一百萬元以下罰金，
    依修正後之刑法第三十三條第五款：「主刑之種類如下：
    五、罰金：新臺幣一千元以上，以百元計算之」之規定，所
    得科處之罰金刑最低為新臺幣一千元；然依被告行為時之刑
    法第三十三條第五款規定之罰金最低額一元計算，該罪之罰
    金刑最低額僅為新臺幣三元。比較上述修正前、後之刑罰法
    律，自以修正前即被告行為時關於科處罰金刑之法律較有利
    於被告。又刑法第五十六條連續犯之規定業經修正刪除，該
    規定刪除後，除法理上合於接續犯、包括一罪之情形仍可認
    為構成單一之犯罪外，其於數犯罪行為之情形，即應依刑法
    第五十一條之規定予以分論併罰，相較於修正前連續犯之規
    定僅論以一罪，並加重其刑至二分之一，顯非有利，是依刑
    法第二條第一項比較新、舊法之結果，自應適用行為時即修
    正前刑法第五十六條連續犯之規定。是本件被告先後五次幫
    助甲○○施用第一級毒品犯行，時間緊接，手法相同，所犯
    係構成要件相同之罪，顯係基於概括犯意反覆為之，為連續
    犯，應依修正前刑法第五十六條之規定以一罪論，並加重其
    刑。被告前於九十四年間因妨害風化案件，經臺灣板橋地方
    法院以九十四年度簡字第三七六九號判決處有期徒刑四月確
    定，於九十四年十二月十九日易科罰金執行完畢，有臺灣高
    等法院被告前案紀錄表在卷可查。其於五年以內故意再犯本
    件有期徒刑以上之罪，不論依修正前之刑法第四十七條，或
    修正後之刑法第四十七條第一項之規定，均構成累犯，並無
    新舊法比較之問題，應逕依現行刑法第四十七條規定，論以
    累犯，並遞加重其刑。再現行刑法第三十條規定：「幫助他
    人實行犯罪行為者，為幫助犯。雖他人不知幫助之情者，亦
    同。幫助犯之處罰，得按正犯之刑減輕之。」，與修正前刑
    法第三十條：「幫助他人犯罪者，為從犯。雖他人不知幫助
    之情者，亦同。從犯之處罰，得按正犯之刑減輕之。」之規
    定相比較，法條文字雖有所修正，揆諸本條之修正理由，係
    為符合學界通說即幫助犯應採共犯從屬性說之「限制從屬形
    式」之理論，且明示幫助犯之成立以被幫助者具備違法性為
    必要，而不論被幫助者是否具有有責性，該條文之修正屬法
    理之明文化，對被告而言無有利、不利之情形，是無新舊法
    比較之問題，亦應逕行適用裁判時法。是被告幫助甲○○施
    用第一級毒品，應依現行刑法第三十條第二項之規定，按正
    犯之刑減輕之，並依法先加後減之。爰審酌被告素行欠佳，
    且明知海洛因戕害人體身心健康及對社會所造成之危害甚鉅
    ，竟仍無償轉讓並多次受託代購而幫助他人施用，惟犯後坦
    承犯行等一切情狀，各量處如主文所示之刑。又被告行為後
    ，刑法第五十一條關於數罪併罰定其應執行刑之規定業經修
    正，其中第五款由原條文：「宣告多數有期徒刑者，於各刑
    中之最長期以上，各刑合併之刑期以下，定其刑期。但不得
    逾二十年」，修正為：「宣告多數有期徒刑者，於各刑中之
    最長期以上，各刑合併之刑期以下，定其刑期。但不得逾三
    十年」，比較新、舊法結果，新法對被告並未較為有利，爰
    就上開宣告之刑，適用修正前刑法第五十一條第五款之規定
    ，定其應執行之刑。扣案之第一級毒品海洛因（合計驗餘淨
    重零點零六公克），係屬毒品危害防制條例第二條所規定之
    毒品，為違禁物，應依毒品危害防制條例第十八條第一項前
    段，沒收銷燬之。
四、至被告先後於九十五年四月十八日、十九日，二次受甲○○
    之託，代為購買海洛因供其施用，前者因甲○○收受後未久
    即經查獲，未及施用，後者係經警授意聯絡，委請代為購買
    而未施用，因施用第一級毒品罪並無處罰未遂犯之規定，依
    幫助犯從屬於正犯之理論，尚無成立幫助施用第一級毒品罪
    之餘地。然公訴人既認與前揭六次販買毒品部分具有連續犯
    之裁判上一罪關係，爰不另為無罪之諭知。
據上論斷，應依刑事訴訟法第二百九十九條第一項，毒品危害防
制條例第八條第一項、第十條第一項、第十八條第一項前段，刑
法第二條第一項前段、第十一條、第三十條第二項、第四十七條
、修正前刑法第五十六條、第五十一條第五款，判決如主文。
本案經檢察官郭麗娟到庭執行職務
中　　華　　民　　國　　96　　年　　1 　　月　　3 　　日
　　　　　　　　　刑事第十一庭  審判長法　官  劉方慈
                                      法  官  林庚棟
                                      法  官　鍾淑慧
以上正本證明與原本無異。
如不服本判決，應於判決送達後10日內向本院提出上訴狀（應抄
附繕本）。告訴人或被害人如對於本判決不服者，應具備理由請
求檢察官上訴，其上訴期間之計算係以檢察官收受判決正本之日
期為準。
　　　　　　　　　　　　　　　　      書記官　劉英芬
中　　華　　民　　國　　96　　年　　1　　月　　 10　　日
附錄本案論罪科刑法條
毒品危害防制條例第8條
轉讓第一級毒品者，處1年以上7年以下有期徒刑，得併科新臺幣
1百萬元以下罰金。
轉讓第二級毒品者，處6月以上5年以下有期徒刑，得併科新臺幣
70萬元以下罰金。
轉讓第三級毒品者，處3年以下有期徒刑，得併科新臺幣30萬元
以下罰金。
轉讓第四級毒品者，處1年以下有期徒刑，得併科新臺幣10萬元
以下罰金。
前四項之未遂犯罰之。
轉讓毒品達一定數量者，加重其刑至二分之一，其標準由行政院
定之。
毒品危害防制條例第10條
施用第一級毒品者，處6月以上5年以下有期徒刑。
施用第二級毒品者，處3年以下有期徒刑。
